【裁判字號】    98,勞簡上,3
【裁判日期】    990203
【裁判案由】    職業災害補償金
【裁判全文】
臺灣嘉義地方法院民事判決             98年度勞簡上字第3號
上  訴  人  乙○○
訴訟代理人  丙○○
被  上訴人  甲○○
上列當事人間請求職業災害補償金事件，上訴人對於民國98年9
月10日本院嘉義簡易庭98年度嘉勞簡字第12號第一審判決提起上
訴，本院於99年1月20日言詞辯論終結，判決如下：
    主  文
原判決關於命上訴人給付超過新臺幣柒仟貳佰元本息及該部分假
執行之宣告暨訴訟費用之裁判均廢棄。
上開廢棄部分，被上訴人在第一審之訴及假執行之聲請均駁回。
其餘上訴駁回。
第一審及第二審訴訟費用由被上訴人負擔百分之九十六，餘由上
訴人負擔。
    事實及理由
一、被上訴人起訴主張：被上訴人於民國97年8月22日起受僱於
    上訴人，當日經上訴人指示前往位於台南縣佳里鎮某工地進
    行鷹架工程作業，因該工地安全設施不完備，造成被上訴人
    受有頭部傷害併左側頭皮撕裂傷等傷害，經送台南縣佳里醫
    療社團法人佳里醫院（以下稱「佳里醫院」）急救，縫合傷
    口後，再轉往財團法人嘉義基督教醫院（以下稱「嘉義基督
    教醫院」）就醫。目前醫師囑言建議避免搬重物，否則會影
    起頭痛，被上訴人已出現精神異常，記憶減退等現象，致無
    法從事原來之工作，支出醫療費用新台幣（下同）5萬元、
    且自97年8月22日至同年9月11日無法工作，工作損失22,800
    元，再加計精神慰撫金15萬元。爰依勞動基準法（以下簡稱
    「勞基法」）第59條規定，請求上訴人給付222,800元及自
    起訴狀繕本送達翌日起至清償日止，按年息百分之5計算之
    利息；並願供擔保，請求宣告假執行。（經原審判命上訴人
    應給付被上訴人22,800元及自98年7月18日起至清償日止，
    按年息百分之5計算之利息，而駁回被上訴人其餘之訴。上
    訴人就其敗訴部分提起上訴，被上訴人就其敗訴部分亦提起
    附帶上訴，然未繳納裁判費，本院另以裁定駁回附帶上訴）
    。並聲明：駁回上訴。
二、上訴人之陳述除與原判決記載相同者外，補陳：
(一)、被上訴人受傷係因本身過失行為所導致，不具有「業務起因
    性」，不符合勞基法第59條所規定職業災害之構成要件。按
    勞基法第59條職業災害之判斷基準，須該災害之發生具備有
    「業務起因性」與「業務遂行性」二個要件，且所發生之災
    害與勞工所從事之工作間具有相當因果關係。所謂的「業務
    起因性」，乃指伴隨勞工所提供勞務時可能發生之危險已經
    實現，且危險之實現為經驗法則、一般社會通念尚可認定者
    ；所謂「業務遂行性」，係指災害之發生原則上必須是處於
    業務遂行之狀態下，例如在雇主支配管理下從事工作或是雖
    在雇主支配下，但未在雇主管理下從事工作等情形。查
    本件職業災害之發生，係因被上訴人在上訴人支配下前往台
    南縣佳里鎮某工地從事工作，故符合業務遂行性之要件。惟
    上訴人從事搬運鷹架之工作，本應配戴安全帽以保障頭部安
    全，然被上訴人經上訴人勸阻後仍不顧自身安危未配戴安全
    帽，終至其於搬運鷹架過程中，應注意卻未注意搬運鷹架之
    同伴尚未拿穩其所遞送之鷹架，而逕自鬆手致其頭部遭到鷹
    架撞傷，是該危險之實現乃被上訴人本人之重大過失行為，
    若被上訴人有依上訴人之監督，於工作時配戴安全帽，便不
    致於發生鷹架撞擊其頭部時受有傷害。故本案不符合業務起
    因性之要件，且災害之發生與勞工所從事之工作間亦不具有
    正常之相當因果關係。蓋如果此等肇因於勞工本身不遵守工
    安所導致之意外，均一體適用勞基法59條之規定，不啻使勞
    工更對其工作輕忽，使雇主徒增意外之經營成本，有違勞基
    法加強勞雇關係，促進社會與經濟發展之立法宗旨。
(二)、縱認被上訴人得依勞基法第59條請求補償，上訴人對於原審
    判命給付之金額亦有爭執。說明如下：
１、原審認定被上訴人自97年8月23日至同年9月11日拆線止，不
    能工作，然依最高法院90年台上字第1055號裁判意旨，若勞
    工因遭遇職業災害而致受傷不能工作，在醫療期間若從事他
    項工作，則勞工得否請求雇主補償工資，即非無疑。又勞工
    受傷期間不能從事原工作，但若從事他項工作獲有利益者，
    亦應扣除之。本件被上訴人於97年8月22日上工當日即受傷
    ，既無住院，亦非全無勞動能力，卻避不上工，反而與朋友
    至KTV歡唱，並至黃昏市場販賣水果。被上訴人既能夠前往
    黃昏市場賣水果，則是否符合勞基法第59條第2項規定而請
    求雇主補償工資，容有疑義。況縱認被上訴人得請求補償工
    資，上訴人亦已於97年11月18 日調解會中，給付97年8月22
    日上工第一天之工資，此部分不得重複請求。又被上訴人之
    工資補償請求，應扣除在黃昏市場販賣水果之所得利益，方
    不致使被上訴人因職業災害反而獲有不當得利，而有道德危
    險產生之疑慮。此部分金額依行政院勞工委員會實施之基本
    工資每小時95元，即一日8小時760元計算，被上訴人97年8
    月23日至同年9月11日間（共20日）販賣水果可獲得之利益
    為15,200元，扣除後，上訴人僅應補償7,600元。
２、末查，一般情形傷口癒合拆線僅需1至2星期，惟被上訴人拖
    延3週期間方至嘉義基督教醫院拆線，衡以被上訴人之年齡
    暨身體健康狀態觀之，其傷口併不需如此長時間之癒合，被
    上訴人是否故意拖延醫療時間，以爭取更多工資補償而獲取
    不當得利，令人懷疑。
(三)、上訴人於原審聲明：駁回被上訴人之訴，如受不利判決，請
    准供擔保願宣告免為假執行。經原審判決上訴人部分敗訴，
    上訴人不服提起本件上訴，並聲明：１、原判決不利於上訴
    人部分廢棄。２、廢棄部分，被上訴人在第一審之訴駁回。
三、兩造不爭執事項：
(一)、被上訴人於97年8月22日起受僱於上訴人，前往位於台南縣
    佳里鎮某工地進行鷹架工程作業，擔任臨時工。
(二)、被上訴人於97年8月22日（即工作之第一日）搬運鷹架過程
    中，遭鷹架撞傷，造成頭部傷害併左側頭皮撕裂傷等傷害。
(三)、被上訴人受傷害經送佳里醫院縫合傷口，再轉嘉義基督教醫
    院治療，於97年9月11日至嘉義基督教醫院拆線。
四、兩造爭執事項：
(一)、被上訴人所受傷害是否屬於勞基法第59條規定之職業災害？
    被上訴人是否配戴安全帽、施工有無疏失是否影響其依勞基
    法第59條之規定請求補償？
(二)、被上訴人得請求之項目、金額為何？
五、本院之判斷：
(一)、被上訴人得依勞基法第59條之規定請求職業災害補償，理由
    說明如下：
１、按勞基法第59條第1、2款規定：「勞工因遭遇職業災害而致
    死亡、殘廢、傷害或疾病時，雇主應依左列規定予以補償。
    但如同一事故，依勞工保險條例或其他法令規定，已由雇主
    支付費用補償者，雇主得予以抵充之：一、勞工受傷或罹患
    職業病時，雇主應補償其必需之醫療費用。職業病之種類及
    其醫療範圍，依勞工保險條例有關之規定。二、勞工在醫療
    中不能工作時，雇主應按其原領工資數額予以補償。但醫療
    期間屆滿二年仍未能痊癒，經指定之醫院診斷，審定為喪失
    原有工作能力，且不合第三款之殘廢給付標準者，雇主得一
    次給付四十個月之平均工資後，免除此項工資補償責任。」
    又勞工安全衛生法第2條第4款規定：「本法所稱職業災害，
    謂勞工就業場所之建築物、設備、原料、材料、化學物品﹑
    氣體﹑蒸氣﹑粉塵等或作業活動及其他職業上原因引起之勞
    工疾病、傷害、殘廢或死亡。」
２、再按「勞基法第五十九條之補償規定，係為保障勞工，加強
    勞、雇關係、促進社會經濟發展之特別規定，性質上非屬損
    害賠償。且按職業災害補償乃對受到『與工作有關傷害』之
    受僱人，提供及時有效之薪資利益、醫療照顧及勞動力重建
    措施之制度，使受僱人及受其扶養之家屬不致陷入貧困之境
    ，造成社會問題，其宗旨非在對違反義務、具有故意過失之
    雇主加以制裁或課以責任，而係維護勞動者及其家屬之生存
    權，並保存或重建個人及社會之勞動力，是以職業災害補償
    制度之特質係採無過失責任主義，凡雇主對於業務上災害之
    發生，不問其主觀上有無故意過失，皆應負補償之責任，受
    僱人縱使與有過失，亦不減損其應有之權利」，最高法院95
    年度台上字第2542號判決意旨參照。
３、被上訴人受僱於上訴人擔任鷹架工程之臨時工，在搬運鷹架
    過程中遭鷹架撞傷，受有上開傷害，自屬因職業場所之作業
    活動所引起之勞工傷害，而屬職業災害之範疇。上訴人雖抗
    辯被上訴人執意不戴安全帽，且在搬運鷹架過程中未注意拿
    穩所遞送之鷹架，不符合「業務起因性」之要件云云。然一
    般工人在鷹架工地搭建鷹架、搬運鷹架之過程中遭鷹架撞傷
    ，符合一般社會通念及經驗法則，並非難以想像之事，被上
    訴人若非從事鷹架搬運工作，當不至於受有此等傷害，是被
    上訴人所受之傷害與其工作有直接相關，符合職業災害之範
    疇。
４、再按，職業災害補償乃對受到「與工作有關傷害」之受僱人
    ，提供及時有效之薪資利益、醫療照顧及勞動力重建措施之
    制度，是以職業災害補償制度之特質係採無過失責任主義，
    已如上述。職業災害補償既採無過失責任主義，則無過失責
    任相抵之問題，受僱人縱使與有過失，亦不減損其應有之權
    利。是上訴人雖抗辯被上訴人未戴安全帽、未注意拿穩遞送
    之鷹架云云，仍無礙於被上訴人之職業災害補償請求權。
(二)、茲就被上訴人得請求之項目、金額說明如下：
１、醫療費用部分：
(1)、被上訴人主張因系爭傷害及後遺症需支出醫療費用5萬元云
    云，雖提出嘉義基督教醫院97年8月23日自付87元之門診收
    據、同院97年9月11日自付50元之門診收據、佳里醫院97年8
    月29日實繳238元之收費收據為證，然上開收據合計之醫療
    費用僅375元。
(2)、又被上訴人提出之楊振榮診所收據550元，上訴人否認與本
    件職業災害有關，被上訴人又未能說明與系爭傷害之關聯性
    ，此部分尚難准許。
(3)、上訴人抗辯已支出急診費用650元，並交付拆線費用1,000元
    ，超出上訴人實際醫療費用等語，並提出97年8月22日急診
    收據2紙（金額合計650元為證）為證，且上訴人就收受
    1,000元拆線費用乙節，未加以爭執，況上訴人於勞資爭議
    協調時已為如此之主張，有財團法人台南勞資事務基金會勞
    資爭議協調記錄可參，顯非臨訟編纂之詞，自堪信上訴人此
    部分抗辯為真實。被上訴人實際支出之醫療費用僅375元，
    未逾上訴人已交付之1,000元醫療費用，是被上訴人就醫療
    費用部分，不得再向上訴人有所請求。
(4)、被上訴人雖又主張左眼視力受損，後續有支出醫療費用之必
    要云云，卻未能舉證以實其說，自難採信。
２、工作補償部分：
(1)、被上訴人主張自97年8月22日受傷起至同年9月11日拆線止，
    不能工作，上訴人應給付22,800元工資等語，業據提出嘉義
    基督教醫院勞工保險傷病診斷證明書、佳里醫院診乙種診斷
    證明書為證。上訴人則抗辯被上訴人於上開期間內仍與朋友
    唱歌、至黃昏市場販賣水果，刻意拖延傷口拆線時間等情。
(2)、被上訴人所受傷害為頭部傷害併左側頭皮撕裂傷（約6公分
    ）乙節，有佳里醫院97年8月29日診斷證明書、佳里醫院98
    年12月7日（98）佳醫字第0980002696號函附病歷資料可參
    。觀之病歷資料上繪製之傷口位置在左側頭頂後方，與眼睛
    距離甚遠，是被上訴人傷口並無影響視力之虞，且所受傷勢
    亦非嚴重。被上訴人雖於佳里醫院急診治療時抱怨眼睛模糊
    云云，然經轉嘉義基督教醫院治療後，亦未見醫師診斷其眼
    睛模糊與傷口有何關係，況被上訴人罹患精神分裂症，有嘉
    義基督教醫院98年12月9日嘉基醫字第981200092號函可參，
    被上訴人主張視力模糊、頭痛等問題，可能與自身疾病有關
    ，而非系爭職業災害引起。再者，被上訴人之傷口約一星期
    左右可以拆線，有佳里醫院上開函附主治醫師評估說明可查
    。被上訴人雖於97年9月11日始前往嘉義基督教醫院拆線，
    且依嘉義基督教醫院上開回函及診斷證明記載：被上訴人拆
    線後可回復工作等語。然被上訴人拆線後固可回復工作，亦
    非可推論拆線前完全無工作能力。況上訴人為67年8月10日
    生，事故發生時年僅30歲，正值壯年，因系爭傷勢又未住院
    ，實無休養至同年9月11日達21日之必要。再者，被上訴人
    之工作性質為工地臨時工，工作內容應以上訴人指派為準，
    若因傷口未完全癒合的復原期間，上訴人本可指派現場較為
    輕鬆之工作，故被上訴人是否無法工作當非以從事鷹架搬運
    工作（即較為粗重之工作）為判斷標準。綜合上情，本院認
    被上訴人不能工作之時間，應以1週即7日計算為合理。
(3)、上訴人雖抗辯被上訴人仍至黃昏市場販賣水果云云，然未能
    舉證以實其說。且本院審酌被上訴人傷勢認其不能工作時間
    僅1週，故被上訴人縱於休養1週後前往市場販賣水果，仍無
    礙於上開認定。
(4)、上訴人抗辯97年11月18日調解時已給付1日工資1,200元等語
    ，並提出被上訴人簽收之單據1紙為證，自堪信為真實，從
    而被上訴人僅得請求6日，每日以1,200元計算之工資，合計
    7,200 元，逾此範圍，則屬無據。
３、精神慰撫金部分：按勞基法第59條未就勞工精神上損害定有
    得請求補償之規定，是被上訴人爰引勞基法第59條請求精神
    補償，自屬無據，應予駁回。
(三)、綜上，被上訴人得請求金額合計7,200元。
六、末按給付無確定期限者，債務人於債權人得請求給付時，經
    其催告而未為給付，自受催告時起，負遲延責任。其經債權
    人起訴而送達訴狀，或依督促程序送達支付命令，或為其他
    相類之行為者，與催告有同一之效力。民法第229條第2項定
    明文。又遲延之債務，以支付金錢為標的者，債權人得請求
    依法定利率計算之遲延利息。應付利息之債務，其利率未經
    約定，亦無法律可據者，週年利率為5﹪。同法第233條第1
    項本文、第203條亦定有明文。本件上訴人於98年7月17日收
    受起訴狀繕本，有送達證書在卷可稽，是被上訴人依勞基法
    第59條規定，請求上訴人應給付被上訴人7,200元，及自98
    年7月18日起至清償日止，按年息百分之5計算之利息，為有
    理由，應予准許。逾此部分之請求，為無理由，應予駁回。
    原審就被上訴人之請求不應准許部分，既有違誤，上訴意旨
    此部分指摘，即屬有據，應由本院予以廢棄改判。至被上訴
    人之請求應准許部分，原審為其勝訴判決，並依職權宣告假
    執行，並無違誤，上訴意旨仍執前詞指摘原審此部分判決不
    當，求予廢棄改判，為無理由，應予駁回。
七、本件事證已臻明確，兩造其餘攻擊防禦方法，經核與本件判
    決結果不生影響，爰不一一論述，併此敘明。
八、據上論結，本件上訴為一部有理由，一部無理由，依民事訴
    訟法第436條之1第3項、第463條、第449條第1項、第450條
    、第79條，判決如主文。
中    華    民    國    99    年    2     月    3     日
                  民事第三庭 審判長  法  官  黃茂宏
                                     法  官  陳端宜
                                     法  官  洪嘉蘭
以上正本係照原本作成。
本判決不得上訴。
中    華    民    國    99    年    2     月    3     日
                                     書記官  陳昭煌

司法院資訊處製作；財團法人民間司法改革基金會備份。
